【裁判字號】    92,上易,2412
【裁判日期】    921230
【裁判案由】    侵占
【裁判全文】
臺灣高等法院刑事判決                          九十二年度上易字第二四一二號
    上  訴  人  臺灣板橋地方法院檢察署檢察官
    被      告  庚○○
右上訴人因被告侵占案件，不服臺灣板橋地方法院九十二年度易字第一八八二號，中
華民國九十二年七月二十五日第一審判決 (起訴案號：臺灣板橋地方法院檢察署九十
一年度偵字第二二七八三號)提起上訴，本院判決如左：
    主  文
上訴駁回。
    理  由
一、本案經本院審理結果，認第一審判決對被告庚○○為無罪之諭知，核無不當，應
    予維持，並引用第一審判決書記載之證據及理由（如附件）。
二、檢察官上訴意旨略以：原判決以被告雖有積欠告訴人會款，惟已積極籌錢清償，
    認被告並無不法所有意圖，而為被告無罪之判決，惟被告任會首，其所收取之會
    款係代告訴人收取，其未全數轉交予告訴人而擅自挪用時，即已該當於侵占罪，
    此與其事後如何清償欠款無關，原審認事，顯有不當。
三、訊之被告庚○○堅決否認有公訴人所指之侵占犯行，辯稱：告訴人甲○○係最後
    二會的得標會員，我本應給告訴人二期得標金額共五十六萬元，但我因死會會員
    倒會、將積欠死會會員乙○○之金額以會款抵銷、部分死會會員早已預繳會款及
    自己死會部分無力繳納等原因，致無法將最後二期之會款收足，至目前為止尚積
    欠告訴人二十六萬元等語（見本院卷九十二年九月十九日筆錄第三至第九頁）。
    經核被告所辯，與參與下列本案互助會員所述之情節相符。證人即陳義川妻陳丙○○證稱：我的會已經標了，本來我都會按時繳納會款，但因庚○○欠我錢，我
    就在最後三會和他商量要他幫我繳納；證人乙○○證稱：我的會也已經標了，因
    庚○○欠我二十萬，最後幾會我要他替我繳；證人己○○證稱：開始時我有按時
    繳納會款，但我標到會之後，庚○○沒有給足，所以就抵死會等語（見本院卷九
    十二年十一月十四日筆錄第四、五頁）；證人即丁○○母戊○○○證稱：我是以
    我兒子丁○○的名義參加此互助會，在標到會以後的死會會錢，我就一次全部給
    庚○○（見本院卷九十二年十二月五日筆錄第三至六頁），並有互助會名單一紙
    在卷足稽。足見被告於最後兩會時，已因被告另對各死會會員有所積欠，而被死
    會會員要求抵銷死會會款，而未向其餘死會會員收取會款，亦即，被告於最後兩
    會，並未自其餘死會會員收得會款，而無會款可以侵占。此與刑法侵占罪之構成
    要件，限於將自己所持有屬他人所有之物據為己有之構成要件，並不相合，自不
    能對被告論以侵占之罪責。至於被告未能如數給付告訴人會款核係應對告訴人負
    民事責任之問題。
四、綜上所述，本件原審以被告並無公訴人所指侵占罪犯行，而為無罪判決之諭知，
    本院核無不合，檢察官執前詞上訴，指摘原判決不當，為無理由，應予駁回。
據上論斷，應依刑事訴訟法第三百七十三條、第三百六十八條，判決如主文。
本案經檢察官朱家崎到庭執行職務。
中      華     民     國     九十二     年     十二     月     三十     日
                                臺灣高等法院刑事第七庭
                                    審判長法  官  吳  啟  民
                                          法  官  施  俊  堯
                                          法  官  林  瑞  斌
右正本證明與原本無異。
不得上訴。
                                          書記官  丁  淑  蘭
中      華      民      國    九十二    年     十二     月     三十     日
附件：
臺灣板橋地方法院刑事判決                        九十二年度易字第一八八二號
    公  訴  人  臺灣板橋地方法院檢察署檢察官
    被      告  庚○○  男  三十七歲（民國○○○年○月○日生）
                        住臺北縣三峽鎮添福里添福一三三號
                        居臺北縣三峽鎮添福里九之三五號
                        身分證統一編號：Ｚ000000000號
右列被告因侵占案件，經檢察官提起公訴（九十一年度偵字第二二七八三號），本院
判決如左：
    主  文
庚○○無罪。
    理  由
一、公訴意旨略以：被告庚○○於民國八十九年十月二十五日，在臺北縣鶯歌鎮○○
    路四三號召集告訴人甲○○等會員，組織內標制之民間互助會，由被告任會首，
    每會新臺幣（下同）二萬元，會期自八十九年十月二十五日開標起，至九十一年
    八月二十五日止，包括會首共計二十三會，其中最後二會由告訴人吳宗得標，詎
    被告向其他會員收取會款後，竟意圖為自己不法之所有，並基於概括之犯意，將
    所收取之會款侵占入己，挪做他用，因認被告涉犯連續侵占罪嫌等語。
二、按犯罪事實應依證據認定之，無證據不得推定其犯罪事實；又不能證明被告犯罪
    者，應諭知無罪之判決，刑事訴訟法第一百五十四條、第三百零一條第一項分別
    定有明文。又刑法上之侵占罪，係以侵占自己持有他人之物為要件，所謂他人之
    物，乃指有形之動產、不動產而言，並不包括無形之權利在內，單純之權利不得
    為侵占之客體，最高法院七十一年度臺上字第二三○四號判例足資參照。
三、公訴意旨認被告庚○○涉犯侵占罪嫌，無非係以告訴人之指訴，及互助會名單為
    主要論據。訊據被告固不否認有組織互助會自任會首，及積欠告訴人會款一事，
    惟辯稱：有一部分會款沒收到，是因為我欠死會會員乙○○錢，她用會款與我抵
    銷，另外我自己死會會款沒錢繳，還有被一名死會會員倒會，至於已收取之會款
    ，均全數交給甲○○等語。經查：
  (一)被告於八十九年十月二十五日，在臺北縣鶯歌鎮○○路四三號召集互助會，連同
    會首計二十三會，自八十九年十月二十五日開標起，至九十一年八月二十五日止
    ，每月召開一次，每會二萬元，告訴人則以自己名義或承接他人名義加入九會，
    除據告訴人、被告分別陳稱在卷外，更有互助會名單一紙在卷足據（見偵查卷第
    十三頁）。而最後五會之得標會員均為告訴人，是被告開具五張面額二十八萬元
    之本票予告訴人（除告訴人九會外有十四會，每會二萬元，故每期應給予告訴人
    二十八萬元）。被告將收取之會款交予告訴人後，尚積欠四十萬元，後陸續再給
    付予告訴人會款，至本院審判中尚積欠告訴人二十九萬元，此經被告予告訴人當
    庭核對無誤（見本院九十二年七月十六日訊問筆錄）。
  (二)被告則辯稱係因死會會員倒會、抵銷而未收足會款，加上自己死會部分無力繳納
    等原因，故積欠告訴人會款等語。核與證人吳乙○○所述：我在最後十會是以抵
    債方式等語相符（見偵查卷第三十二頁背面），是被告辯稱有死會會員主張抵繳
    一節，核非虛言。雖被告本於會首之身分，僅係代得標之告訴人向死會會員收取
    會款，應無主張抵銷之餘地。惟被告擅自同意與吳乙○○抵銷，仍僅係其與告訴
    人間民事債務糾葛，被告既非侵占告訴人之財物，僅係處分其得標後之請求權，
    揆以前開說明，對於債權並無侵占可言，被告所為尚與侵占罪之構成要件有間。
    換言之，被告並非收取會款後易持有為所有，而係因未收足會款而積欠告訴人債
    務，難謂被告有何侵占犯行。
  (三)又被告自己應繳納予被告部分為十萬元（告訴人之五期活會，每會二萬元），吳
    乙○○部分抵繳二十萬元（十期會款，每期二萬元），加上被告陳稱有某死會會
    員倒會二十萬元（見偵查卷第二十五頁背面），被告未收足之會款約為五十萬元
    ，然而被告於交付會款與告訴人之際，即已先籌款十萬元予告訴人外，偵、審中
    更陸續清償剩二十九萬元，是被告於未收足會款之下，仍盡力籌款清償告訴人之
    會款，益徵其並無不法所有意圖，當無侵占犯行可言。是被告既未持有告訴人之
    財物，更無易持有為所有之犯行，要難繩以侵占罪。此外，復查無其他積極事證
    足證被告有公訴意旨所指犯行，本件被告犯罪屬不能證明，應為無罪之諭知。
據上論斷，應依刑事訴訟法第三百零一條第一項，判決如主文。
本案經檢察官林俊峰到庭執行職務。
中      華      民      國    九十二    年      七      月    二十五    日
                                  臺灣板橋地方法院刑事第六庭
                                          法  官  林漢強
右正本證明與原本無異。
如不服本判決，應於判決送達後十日內，向本院提出上訴狀。
                                          書記官  黃大千


司法院資訊處製作；財團法人民間司法改革基金會備份。
